臺灣臺北地方法院民事判決　　　　　　100年度簡上字第343號
上　訴　人　王文政
被上訴　人　謝啟泰
訴訟代理人　趙懷琪律師
上列當事人間請求返還房屋等事件，上訴人對於中華民國100年5
月31日臺灣臺北地方法院新店簡易庭100年度店簡字第333號第一
審判決提起上訴，經本院於民國100年11月4日言詞辯論終結，判
決如下：
    主  文
原判決第一項關於命上訴人自民國一百年三月三日起至返還門牌
臺北市○○區○○路二段二號一樓房屋之日止按月給付新臺幣陸
萬元部分及第二項關於命上訴人給付超過新臺幣壹拾萬玖仟參佰
零柒元及其利息部分，以及該部分假執行之宣告暨除確定部分外
訴訟費用之裁判均廢棄。
上開廢棄部分，被上訴人在第一審之訴及其假執行之聲請均駁回
。
上訴人其餘上訴駁回。
第一審（除確定部分外）及第二審訴訟費用由被上訴人負擔十分
之六，餘由上訴人負擔。
    事實及理由
一程序部分：本件上訴人於民國100年6月17日提起上訴時，聲明
  「原判決廢棄，被上訴人在第一審之訴及其假執行之聲請均駁
  回」，嗣於100年7月15日具狀表示減縮上訴聲明為「原判決新
  臺幣（下同）12萬元部分廢棄」，又於100年10月5日準備程序
  陳述上訴聲明為「如100年6月17日上訴狀所載」，因其上訴範
  圍不明確，經本院闡明後，於100年11月4日言詞辯論期日確定
  上訴聲明為「原判決第一項關於命上訴人給付損害金及第二項
  關於命上訴人給付超過49,307元及其利息部分，以及該部分假
  執行之宣告暨訴訟費用之裁判均廢棄。上開廢棄部分，被上訴
  人在第一審之訴及其假執行之聲請均駁回」，先予敘明。
二被上訴人主張：被上訴人於99年4月7日與上訴人簽訂房屋租賃
  契約（下稱系爭租約），將門牌臺北市○○區○○路2段2號1
  樓房屋（下稱系爭房屋）出租上訴人，約定租賃期間自99年5
  月1日起至104年4月30日止，上訴人應於每月1日前給付租金6
  萬元，另給付保證金6萬元。惟上訴人自99年12月起未依約給
  付租金，並遲付兩期以上，被上訴人遂依民法第440條第2項及
  系爭租約第15條約定，於100年2月18日發函向上訴人為終止租
  約之意思表示，上訴人已於100年3月2日收受，自應將系爭房
  屋遷讓返還被上訴人，及自終止租約之翌日起至返還系爭房屋
  之日止，按月給付相當於租金之不當得利6萬元，並於扣除保
  證金6萬元後，給付自99年12月1日起至100年2月28日所欠租金
  12萬元，另賠償水電費及設備損失共49,307元等情。依不當得
  利之法律關係及系爭租約之約定，求為判命上訴人自100年3月
  3日起至返還系爭房屋之日止按月給付被上訴人6萬元，另給付
  被上訴人12萬元及自起訴狀繕本送達翌日即100年4月30日起至
  清償日止按年利率5%計付利息之判決（其餘請求業經判決勝訴
  確定）。
三上訴人則辯稱：上訴人於99年11月底及12月1日曾以電話向被
  上訴人表示終止系爭租約，惟被上訴人要求上訴人與仲介人員
  許文洽談，上訴人亦與許文聯繫，但許文不肯處理，並
  表示被上訴人方有權決定。嗣上訴人於99年12月初遷出系爭房
  屋後，委託訴外人于自超代為返還系爭房屋之鑰匙，許文仍
  不願收受，于自超僅得將鑰匙置於系爭房屋之櫃檯上，並拍照
  存證，故上訴人已將系爭房屋返還被上訴人，係被上訴人受領
  遲延等語。
四本院之判斷
  被上訴人主張：兩造於99年4月7日簽訂系爭租約，約定被上訴
  人將系爭房屋出租上訴人，租賃期間自99年5月1日起至104 年
  4月30日止，上訴人應於每月1日前給付租金6萬元，另給付保
  證金6萬元，嗣上訴人自99年12月起未依約給付租金，被上訴
  人除以保證金6萬元扣抵租金外，並於100年2月18日發函向上
  訴人為終止租約之意思表示，上訴人已於100年3月2日收受等
  情，為上訴人所不爭執。惟被上訴人主張：上訴人尚積欠租金
  12萬元，且於被上訴人終止系爭租約後，迄未返還系爭房屋等
  情，為上訴人所否認。茲就兩造爭執要點，分述如下：
  (一)上訴人是否已先向被上訴人為終止系爭租約之表示？又何時
    發生終止效力？被上訴人於100年3月2日向上訴人表示終止
    系爭租約，有無理由？
    按定有期限之租賃契約，如約定當事人之一方於期限屆滿前
    ，得終止契約者，其終止契約，應依第450條第3項之規定，
    先期通知，民法第453條定有明文。次按終止租賃契約，依
    民法第263條準用同法第258條規定，應向他方當事人以意思
    表示為之。而對話人為意思表示者，其意思表示，以相對人
    了解時，發生效力，民法第94條亦定有明文。是終止租賃契
    約之意思表示，只須相對人了解時即發生效力，並非要式行
    為。經查：
    1.依系爭租約第11條約定，上訴人得期前終止租約，但應於
      1個月前通知對方，並須賠償被上訴人1個月租金（參見原
      法院卷第7頁）。故系爭租約雖定有期限，上訴人於租賃
      期間屆滿前，仍得終止租約，僅須於1個月前通知被上訴
      人並賠償1個月之租金。
    2.上訴人辯稱：其曾於99年11月底及12月1日以電話向被上
      訴人表示終止系爭租約，惟被上訴人要求上訴人與仲介人
      員許文洽談，許文亦不肯處理，並表示被上訴人方有
      權決定，上訴人於通知終止租約後，已先將屋內物搬走，
      再還鑰匙等情，核與證人許文結證稱：「於99年，詳細
      時間我不記得，上訴人打電話跟我說他想要解約，他要把
      鑰匙交給我，叫我交給被上訴人，但是我當下就拒絕他。
      因為我告訴他這不是我的權責，解約必須跟所有權人面對
      面談，我可以幫忙約被上訴人。後來我打電話給被上訴人
      ，後來上訴人就請了一位代理人即證人于自超出來處理，
      中間談過二次，但是條件談不攏…」等語及證人于自超結
      證稱：「（問：關於上訴人有無向被上訴人主張提前終止
      租約一事，你是否知悉？）有，我知道，是我拿鑰匙去歸
      還。（問：過程中有無遇到被上訴人謝啟泰？）有，見過
      一、二次，都是談歸還房屋之問題。…我們把屬於我們所
      有的資產、器材等搬走之後，就去還鑰匙…」等語（參見
      本院卷第42至44頁之100年10月5日準備程序筆錄）大致相
      符。再參酌上訴人自99年12月1日起未給付租金，被上訴
      人所提99年12月5日手機簡訊記載「Jouce（即許文），
      指南路二段二號八年得，在昨天已開始搬運檯面大冰箱撤
      離動作…」等語（參見原法院卷第11頁），及被上訴人於
      99年12月9日在系爭房屋後院、99年12月5日及10日在系爭
      房屋前方及屋內拍攝之照片，顯示當時系爭房屋後院雜亂
      、騎樓已無原有營業設備、屋內堆置雜物且無營業等情（
      參見本院卷第35、33、36、38頁），可知上訴人應早於99
      年12月5日以前即通知被上訴人終止系爭租約並搬走系爭
      房屋內外之設備。故上訴人辯稱於99年12月1日已通知被
      上訴人終止系爭租約，並非無據。從而，依系爭租約第11
      條之約定，上訴人通知終止租約後，應於1個月後之100年
      1月1日發生終止效力。被上訴人事後方以上訴人積欠二期
      以上租金為由，於100年3月2日向上訴人表示終止租約，
      即無理由。
  (二)被上訴人請求上訴人給付99年12月1日至100年2月28日積欠
    之租金，是否有理由？
    上訴人於99年12月1日通知被上訴人終止系爭租約後，既應
    於100年1月1日發生終止效力，則上訴人仍應依約給付99年
    12月份之租金，並賠償被上訴人1個月租金。上訴人不爭執
    99年12月1日以後未依約給付租金，自應給付99年12月份之
    租金及賠償1個租金共12萬元。又被上訴人主張以保證金6萬
    元扣抵租金，則其請求上訴人給付6萬元，為有理由；逾此
    之請求，為無理由。
  (三)被上訴人請求上訴人自100年3月3日起至返還系爭房屋之日
    止按月給付被上訴人6萬元，有無理由？
    被上訴人雖主張上訴人於100年3月3日以後迄今未遷讓返還
    系爭房屋，惟上訴人否認之。經查：
    1.上訴人辯稱已於99年12月初搬冰箱當天遷出，其後返還鑰
      匙，但被上訴人拒不受領等語，核與證人許文、于自超
      上開結證情節及證人于自超另結證稱：「當初是跟仲介人
      員即證人許文在現場有見面，但是證人許文不收鑰匙
      ，我聯絡上訴人之後，上訴人叫我至少把鑰匙留在房屋裡
      面並拍照存證」等語相符（參見本院卷第44頁之100年10
      月5日準備程序筆錄），再參酌被上訴人所提前述手機簡
      訊及照片內容，顯示系爭房屋至遲於99年12月10日以前已
      無原有營業設備且無營業等情，可知上訴人所辯並非無據
      。則上訴人既已遷出系爭房屋並提出鑰匙欲返還被上訴人
      ，被上訴人拒絕受領，應自負遲延責任（民法第234條規
      定參照），尚難主張上訴人迄未返還系爭房屋。
    2.至於被上訴人雖主張上訴人僅棄置鑰匙或未歸還全部鑰匙
      ，不生返還系爭房屋之效力等語。惟上訴人既已遷出系爭
      房屋並欲歸還鑰匙，即無占有之意思，縱未歸還全部鑰匙
      ，被上訴人本得更換門鎖，如受有損害，亦得以保證金扣
      抵，尚難因此認為上訴人仍占有系爭房屋。又被上訴人雖
      主張上訴人仍有物品滯留於系爭房屋內等情，然上訴人陳
      稱：遷出時遺留之物品均為廢棄物，已告知被上訴人得立
      即處理等語，核與證人于自超結證稱：「…我們把屬於我
      們所有的資產、器材等搬走…」等語相符，並符合系爭租
      約第13條「乙方（即上訴人）遷出時，如有遺留物品者，
      視同廢棄物，任由甲方（即被上訴人）處理…」之約定，
      亦難因此認為上訴人尚未遷讓返還系爭房屋；至若被上訴
      人因處理上開遺留物品而支出費用，則得依系爭租約第13
      條之約定，由保證金先行扣抵，如有不足，再請求上訴人
      補足。
    3.從而，被上訴人以上訴人迄未返還系爭房屋為由，請求上
      訴人自100年3月3日起按月給付不當得利，難認有據。
五綜上所述，被上訴人依系爭租約之約定，請求上訴人給付6萬
  元（連同已勝訴確定之49,307元部分，合計109,307元）及自
  起訴狀繕本送達翌日即100年4月30日起至清償日止按年利率5%
  計算之利息，為有理由，應予准許；逾此之請求（確定部分除
  外），為無理由，應予駁回。原審就上開應駁回部分，判命上
  訴人給付並為假執行之宣告，尚有未洽，上訴意旨求予廢棄，
  為有理由，爰廢棄改判如主文第2項所示。至上開應准許部分
  ，原審為上訴人敗訴之判決，並無不合，上訴意旨求予廢棄，
  為無理由，應駁回其上訴。
六本件事證已臻明確，兩造其餘攻擊防禦方法及證據，核與判決
  之結果不生影響，爰不一一論列，併此敘明。
七據上論結，本件上訴為一部有理由、一部無理由。依民事訴訟
  法第436條之1第3項、第449條第1項、第450條、第79條，判決
  如主文。
中    華    民    國   100    年    11    月    25    日
                  民事第七庭  審判長法  官  林玲玉
                                    法  官  陳婷玉
                                    法  官  黃柄縉
以上正本係照原本作成。
本判決不得上訴。
中    華    民    國   100    年    11    月    25    日
                                    書記官  洪仕萱